【裁判字號】    88,上訴,2121
【裁判日期】    890613
【裁判案由】    妨害自由等
【裁判全文】
臺灣高等法院臺中分院刑事判決                  八十八年度上訴字第二一二一號
    上  訴  人
    即  被  告  乙○○
    上  訴  人
    即  被  告  戊○○
    共      同
    選任辯護人  呂勝賢
    上  訴  人
    即  被  告  己○○
    上  訴  人
    即  被  告  丙○○
    共      同
    選任辯護人  方鴻枝
右上訴人因妨害自由等案件，不服臺灣彰化地方法院八十七年度訴字第八五七號中華
民國八十八年七月十四日第一審判決（起訴案號：臺灣彰化地方法院檢察署八十七年
度偵字第七七九五號），提起上訴，本院判決如左：
    主      文
原判決撤銷。
乙○○、戊○○、己○○、丙○○均無罪。
    理      由
一、本件公訴意旨略以：乙○○於民國（下同）八十五年五月間，在其彰化縣芬園鄉
    ○○村○○路二八一巷十六弄十一號住處，乘丁○○急迫需款之際，以每月新台
    幣（下同）一萬元需付六百元利息，即相當於年利率百分之七十二之利息（誤載
    為百分之三十六，遠超過法定利息年利率百分之二十），貸以丁○○四十三萬元
    ，藉以取得與原本顯不相當之重利，嗣於八十六年六月間，因丁○○僅還十三萬
    元，剩三十萬未償還，乙○○竟要丁○○書立八十萬元之本票，以為借錢憑據。
    嗣丁○○無力償還上開借款時，乙○○復於八十七年四月間，指使戊○○向高男
    暴力討債，戊○○即夥同己○○及丙○○駕車至丁○○之住處，強押丁○○至彰
    化市石牌公墓脅迫丁○○要其簽立三張共計八十萬元之本票，並要其交付所有之
  ＱＣ─五四三五號自小客車及身份證作為擔保，始放丁○○離去．經丁○○報案
    後為警循線查獲，並扣得前開本票三張，及丁○○身份證一枚，因認被告四人均
    犯有刑法第三百零二條第一項之妨害自由罪嫌及第三百零四條之強制罪嫌，被告
    乙○○另犯刑法第三百四十四條之重利罪嫌云云。
二、按犯罪事實應依證據認定之，無證據不得推定其犯罪事實，刑事訴訟法第一百五
    十四條定有明文，又告訴人之告訴係以使被告受刑事追訴為目的，是其陳述是否
    與事實相符，仍應調查其他證據以資審認，最高法院五十二年台上字第一三○○
    號判例參照，再認定不利於被告之事實須依積極證據，苟積極證據不足為不利於
    被告事實之認定時，即應為有利於被告之認定，更不必有何有利之證據，最高法
    院三十年上字第八一六號判例參照，本件訊據被告四人均堅決否認犯罪，被告乙○○辯稱：丁○○自八十年起即陸續向伊借錢，至八十三年間共借得四十五萬元
    ，僅於八十三年間清償九萬元，八十五年間又借十萬元，利息自始即以每萬元每
    月三百元計算，八十六年六月間會算尚積欠八十萬元，丁○○才簽發八十萬元之
    本票交付，戊○○係伊姪子，伊曾向其說及丁○○欠款之事，他說要幫伊去了解
    ，伊並未指使戊○○等人暴力討債，剝奪丁○○之行動自由，強制其簽票交付自
    小客車、身份證等物，被告戊○○辯稱：乙○○係伊叔叔，曾告訴伊丁○○有欠
    他錢，找了幾次皆找不到，因伊住丁○○附近，叫伊找他談一下，丙○○、己○○係伊鄰居，八十七年四月初當天，恰好聊天，就一起去找丁○○，係丁○○自
    己要去乙○○家商討，至乙○○家要經過公墓，因乙○○恰巧不在，即在公墓空
    地談，當天係清明節有甚多民眾在掃墓，伊等並未恐嚇丁○○，八十七年四月下
    旬，伊一人至丁○○住處，丁○○自己表示要分期清償，才簽發三張本票交伊，
    伊並將丁○○原先簽交乙○○之八十萬元本票還他，八十七年五月間，因丁○○
    簽發之第一張本票已到期，丁○○無法清償，伊至其住處協商，丁○○同意以車
    折償，因要查有無欠稅及辦過戶，才交付身分證，伊並未施強暴、脅迫等語，被
    告己○○、丙○○則辯稱：伊等與乙○○係親戚 (乙○○係丙○○之堂兄、丙○○則係己○○之堂舅 )，與戊○○係鄰居，當時因清明節放假回去掃墓，戊○○
    談到丁○○積欠乙○○錢數年未還，才一起過去，係丁○○自己說要到乙○○家
    談，伊等並未強押丁○○外出，亦未恐嚇他，伊二人只去這一次等語，經查公訴
    人認被告等犯罪，不外以告訴人丁○○之指訴及查扣丁○○簽發之本票三張及身
    分證一枚為據，惟查丁○○於本院審理中證述：伊自八十年間起因須家用、生活
    費不夠即向乙○○借十多萬元，八十二年又有借，有借有還，但還不夠，八十五
    年間又因要作烤漆業再借四十三萬元，利息先扣一萬多元，先後所借利息言明一
    萬元每月三百元計算，警訊時伊表示一萬元每月利息六百元，係當時伊有說如生
    意有賺要算六百元利息給他，但確實係以每一萬元每月三百元計息，乙○○未經
    營錢莊，只因作代工比較有錢，係伊朋友，伊在他處也借不到錢，才找他借，因
    伊前債未清，會算尚欠八十萬元，才簽八十萬元本票交乙○○，八十七年四月間
    戊○○、己○○、丙○○等三人說要帶伊去乙○○家談債務，伊說要自己開車，
    戊○○就以三字經「幹ⅩⅩ」罵伊，叫伊搭他們的車就好，伊才坐他們的車，因
    去乙○○家有經過公墓，經聯絡乙○○不在家，就在公墓處談，當天有很多人在
    掃墓，他們詢問伊如何還乙○○的錢，伊說工廠倒了沒錢還，他們很兇說伊賴皮
    不還，伊要求給伊二十天籌錢，其中有一個說要讓伊喝農藥，伊很害怕，當時一
    個說兩個在笑，當時他們態度很不好，但伊自知欠債，債務須說清楚且母親中風
    ，怕會吵到，才要去乙○○家談的，事後係他們載伊回家的，八十七年四月間，
    係戊○○來伊住處說伊裝瘋 (台語 )，態度不好，叫伊分期付款，因伊沒錢才簽
    發三張本票分三期償還，嗣後伊只看到戊○○一人來，因為狗叫很大聲，是否有
    其他人伊不知，他態度惡劣，說票未兌現，伊稱未籌到錢，並說車子給你們抵償
    ，因車過戶才交身份證，未有脅迫恐嚇行為，就態度不好，這些償債行為也是伊
    自行提出的，伊想欠人錢，唯一的車才要交給人家等語 (詳本院卷第三十九頁至
    第四十二頁、第五十五頁至第五十六頁 )，此與告訴人於警訊時所述：伊於八十
    五年五月間，因缺錢而向乙○○借新台幣肆拾參萬元，言明每一萬元利息陸佰元
    ，至八十五年年底連息還了壹拾參萬元，剩下參拾萬元因沒錢還，所以在八十六
    年六月間乙○○要伊簽下本票捌拾萬元作為借錢憑據，之後又叫人來押伊至彰化
    市石牌里公墓，恐嚇伊還錢，否則要置伊於死地，並扣留伊所有的自小客車（車
    號ＱＣ─５４３５）及身份證等語（詳警訊卷第七頁，八十七年八月十九日筆錄
    ）及原審審理中所述：八十五年五月間因急迫用錢，才跟乙○○借款肆拾參萬元
    ，利息預扣一個月一萬多元，利息計算方式為一萬元付六百元，於八十六年六月
    間，應乙○○要求開立捌拾萬元之本票，後於八十七年四月間戊○○夥同己○○
    、丙○○至我住處，持前開捌拾萬本票要求伊償還，他們當時口氣很不好的說要
    帶伊去找乙○○，伊說要自行開車，他們不肯，硬要伊坐他們的車，並載伊去彰
    化市石牌公墓，脅迫伊，若不給錢要給伊喝農藥，伊說沒有錢，請求再延一個禮
    拜，後來才讓伊回家，約十幾天後，戊○○和另外三個均成年之姓名不詳男子，
    再次至伊處，叫伊簽下三張共捌拾萬元支票，並將前開捌拾萬元本票還伊，並要
    伊寫讓渡書給他，並交付身份證作擔保等語不符（詳原審卷第一一六頁至一一七
    頁、第一三八頁、第一五四頁），如據告訴人所言利息係以每萬元每月六百元計
    算，則四十三萬元扣一個月之利息，應係二萬五千八百元，而非告訴人所說之一
    萬多元，且自八十五年五月間借四十三萬元，至八十五年底已還十三萬元，縱以
    每萬元每月六百元計息本息亦不超過六十萬元，何以告訴人願簽發八十萬元本票
    ，堪認告訴人與被告間早已有借貸關係，被告既非以放貸為業，應告訴人請求始
    借款，以每萬元每月三百元計息，雖較法定利率為高，但與民間借貸行情相較則
    相若，並無特別高，況告訴人八十五年之前之借貸係因家用生活費，第二次係因
    從事烤漆業，似非急迫，被告乙○○所為尚與刑法重利罪之要件不合，又告訴人
    係因會算尚欠八十萬元，才自願簽八十萬元本票交被告乙○○，八十七年四月間
    被告戊○○、己○○、丙○○三人至告訴人處帶其至被告乙○○家談債務，雖態
    度不佳，但係告訴人自知欠債理虧，債務須說清楚且其母中風，怕會吵到，才同
    赴被告乙○○家談，因去被告乙○○家有經過公墓，經聯絡被告乙○○不在家，
    方在公墓處談，當天有很多人在掃墓，事後被告戊○○等人又載告訴人回家，被
    告等所為亦與刑法第三百零二條第一項妨害自由罪要件不合，再八十七年四月間
    係被告戊○○一人至告訴人住處催討債款，雖告訴人稱，其態度不好，但係因告
    訴人沒錢才簽發三張本票分三期償還，此對告訴人並無不利，被告戊○○亦將告
    訴人之前所簽之八十萬元本票交還，被告戊○○尚乏強暴、脅迫之動機，嗣後因
    本票未兌現，亦僅被告戊○○一人至告訴人住處，雖態度仍不佳，但並無恐嚇、
    脅迫，係告訴人稱未籌到錢，才同意將小自客車交付抵償，因為辦理自小客車之
    過戶才交付身份證，被告戊○○所為與刑法第三百零四條之強制罪之要件亦不合
    ，被告己○○、丙○○此二次均未參與，本件告訴人之指訴先後既有瑕疵如上述
    ，此外且查無其他積極證據足認被告四人犯刑法第三百零二條第一項之妨害自由
    罪及第三百零四條之強制罪，被告乙○○犯刑法第三百四十四條之重利罪，原審
    未能審酌上情，遽論處被告四人共犯刑法第三百零二條第一項之妨害自由罪，被
    告乙○○犯同法第三百四十四條之重利罪，並就告訴人於原審中所訴在彰化市石
    牌公墓，被告戊○○等脅迫伊若不給錢要給伊喝農藥，認被告四人牽連觸犯刑法
    第三百零五條之恐嚇危害安全罪併予判決，然此部分告訴人於警訊中並未指訴，
    被告等咸否認，檢察官亦未起訴，自難僅憑告訴人之指訴認被告犯此部分罪嫌，
    原判決既有如上未當之處，應由本院撤銷改判，另為被告無罪之諭知。
三、據上論結，應依刑事訴訟法第三百六十九條第一項前段、第三百六十四條、第三
    百零一條第一項，判決如主文。
本案經檢察官甲○○到庭執行職務。
中      華      民      國     八十九     年      六      月    十三    日
                                  臺灣高等法院臺中分院刑事第九庭
                                        審判長法  官  胡  森  田
                                              法  官  趙  春  碧
                                              法  官  康  應  龍
右正本證明與原本無異。
重利部分不得上訴
其他部分得上訴。
如不服本判決應於收受送達後十日內向本院提出上訴書狀，其未述上訴之理由者並
得於提起上訴後十日內向本院補提理由書（均須按他造當事人之人數附繕本）。
                                              書記官  阮  正  枝
中      華      民      國     八十九     年      六      月    十五    日
                                                                        Ｄ


司法院資訊處製作；財團法人民間司法改革基金會備份。
